臺灣桃園地方法院民事判決　　　　　　　93年度家訴字第53號
原　　　告　辛○○
訴訟代理人　吳聖欽律師
複　代理人　甲○○
被　　　告　丙○○
訴訟代理人　庚○○
被　　　告　己○○
　　　　　　丁○○
　　　　　　戊○○
　　　　　　乙○○
上列當事人間請求分割遺產等事件，於中華民國94年7 月19日言
詞辯論終結，本院判決如下：
    主      文
兩造之被繼承人梁東珍所遺如附表一所示之財產准予分割，分割
方法如附表一所示。
被繼承人梁東珍與華菱汽車股份有限公司間，就坐落桃園縣楊梅
鎮○○○段二一六號土地之租賃契約關係的權利、義務准予分割
，由兩造依附表二所示比例，分割為分別共有。
訴訟費用由被告各按如附表二所示比例負擔共六分之五，餘由原
告負擔。
    事實及理由
一、程序方面：被告丙○○、乙○○二人經合法通知均未於言詞
    辯論期日到場，核無民事訴訟法第386 條各款所列情形，按
    照同法第385 條第1 項前段規定，依原告之聲請，就此被告
    二人部分，由原告一造辯論而為判決。
二、兩造主張之事實要旨：
  (一)原告起訴主張：
    1.兩造為親兄妹關係，均為訴外人即被繼承人梁東珍（男，
      民國10年1 月7 日出生，身分證字號：Ｚ000000000號，以
      下稱被繼承人）之子女，被繼承人於91年9 月27日過世，
      兩造為其繼承人，至被繼承人配偶梁鍾雙妹則已於76年7
      月19日死亡，被繼承人遺有如附表一所示之土地，且被繼
      承人生前於84年10月6 日與華菱汽車股份有限公司（下稱
      華菱汽車公司），就被繼承人所有坐落桃園縣楊梅鎮○○○段216 號土地並立有租賃契約。因被告丙○○、己○○
      、丁○○、戊○○兄弟四人（下稱被告丙○○等兄弟四人
      ）否認原告有繼承權，故雖兩造就附表一所示之土地已辦
      理繼承登記為公同共有，但並不能為協議分割，為此依民
      法第1164條前段之規定，請求就上開遺產予以分割，以消
      滅遺產公同共有關係。
    2.被告戊○○雖抗辯稱：「必須待期滿所得租金統計後一併
      向稅捐機關申報，並做遺產申報繳稅始可為遺產分割，原
      告係巧取完稅證明」等語，但因為系爭遺產絕大部分係農
      業用地，依遺產及贈與稅法第17條第1 項第6 款規定，應
      自遺產總額中扣除，另依同條項第2 款可扣除新台幣（下
      同）240 萬元、第10款扣除喪葬費100 萬元，縱使加上租
      金亦在免稅之範圍，故並無依該法第8 條不能分割之情事
      。
    3.被告丙○○等兄弟四人，稱因被繼承人曾書立「不動產指
      定繼承遺囑書」、「授權書」，故系爭遺產應由其四人繼
      承云云，但是此二份文書縱使確實係由被繼承人所書立，
      但是其中「不動產指定繼承遺囑書」之代筆遺囑，其代筆
      人兼見證人即被告戊○○，具有繼承人及受遺贈人之身分
      ，該遺囑依法為無效；又該「授權書」上並未見被告丙○○等兄弟四人允受委任，委任關係並未成立，即使成立，
      僅是土地之管理而已，與遺產之分割亦毫無關係。
    4.原告聲明：就附表一編號4 ，即坐落桃園縣楊梅鎮○○○
      段216 地號之土地，請求分割如附圖（即桃園縣楊梅鎮地
      政事務所土地複丈成果圖）所示，兩造各自取得如附表三
      編號之土地，面積各455 平方公尺。至於其餘遺產則請求
      分割如上揭本院判決主文所示。
  (二)被告丙○○方面：未於言詞辯論期日到場，據其以前於準
      備、勘驗期日到場所為陳述略稱：依被繼承人生前之意及
      被告丙○○等兄弟四人之共識，坐落桃園縣楊梅鎮○○○
      段15之29地號之土地，應歸被告丙○○，又系爭遺產應由
      被告丙○○等兄弟四人繼承，原告並無應繼分等語。並聲
      明請求駁回原告之訴。
  (三)被告己○○方面：陳稱被繼承人於生前就系爭遺產有表示
      僅由被告丙○○等兄弟四人繼承，排除原告之應繼分。又
      坐落桃園縣楊梅鎮○○○段216 地號土地，因為其周圍之
      土地及相鄰設施、道路等均不明確，故原告請求就該土地
      逕予原物分割，將有害於未來之使用等語。並聲明請求駁
      回原告之訴。
  (四)被告丁○○方面：被繼承人遺產應由被告丙○○等兄弟四
      人繼承，各分4 分之1 ，被繼承人所書立之「不動產指定
      繼承遺囑書」、「授權書」其效力由法院認定，若法院認
      定原告有繼承權者，對原告所提之分割方案沒有意見等語
      。並聲明請求駁回原告之訴。
  (五)被告戊○○方面：
    1.因遺產中有土地出租收入，而其租約期滿時期為94年9 月
      間，必須待期滿所得租金統計後一併向稅捐機關申報，並
      做遺產申報繳稅始可為遺產分割，原告巧取完稅證明而請
      求分割遺產並不合法。而且出租土地尚未期滿，遺產繼承
      人並不能取回使用，更不能談分割。
    2.依被繼承人之家規，以及被繼承人於84年11月13日所書立
      之「不動產指定繼承遺囑書」，已有指定由被告丙○○等
      兄弟四人繼承遺產，於遺囑書上之見證人張財旺、張林秀
      榕可以為證，而且被繼承人於89年1 月18日也曾書立「授
      權書」，將遺產全數交由被告丙○○等四兄弟全權處理。
      原告雖曾取得租金，但亦是被告丙○○等四兄弟分給原告
      ，原告並無繼承權，系爭遺產應由被告丙○○等四兄弟各
      取得4 分之1 等語。
    3.聲明：請求駁回原告之訴。
  (六)被告乙○○方面：未於言詞辯論期日到場，據其以前於勘
      驗期日到場所為陳述略稱：對原告之主張及分割方案並無
      意見，並聲明同意原告之訴。
三、兩造間不爭執，可予認定的事實：
  (一)兩造均為被繼承人之子女，被繼承人之子女亦僅有兩造共
      六人，被繼承人於91年9 月27日死亡，被繼承人配偶梁鍾
      雙妹則已於76年7 月19日死亡，此並有原告提出之兩造及
      被繼承人之戶籍謄本在卷可查。
  (二)被繼承人遺有如附表一所示之土地，且被繼承人生前於84
      年10月6 日與華菱汽車公司，就被繼承人所有坐落桃園縣
      楊梅鎮○○○段216 號土地並立有租賃契約，此並有原告
      提出土地登記謄本在卷足憑。又該租賃契約之期間係自84
      年10月15日起至94年10月15日止，其契約內容並有華菱汽
      車公司以94年7 月11日（94）華車管發字第94025 號函所
      檢送之「土地租賃契約書」影本可稽，兩造對於該「土地
      租賃契約書」上，被繼承人之印文為真正亦不爭執，其內
      容應屬可信。
  (三)因被告丙○○等兄弟四人否認原告有繼承權，故兩造就附
      表一所示之土地雖然已辦理繼承登記為公同共有，但就被
      繼承人之遺產如何分割，不能達成協議。
四、本院之判斷：
  (一)按繼承人有數人時，在分割遺產前，各繼承人對於遺產全
      部為公同共有；又繼承人得隨時請求分割遺產，但法律另
      有規定或契約另有訂定者，不在此限；公同共有物分割之
      方法，除法律另有規定外，應依關於共有物分割之規定，
      民法第1151條、第1164條、第830 條第2 項，分別規定甚
      明。本件原告就被繼承人上開遺產請求分割，本院就相關
      爭點，分別論述如下：
  (二)本件有無依法不得請求分割之情形？
    1.被告戊○○抗辯稱：因遺產中有土地出租收入，而其租約
      期滿時期為94年9 月間（本院按：應為94年10月間之誤）
      ，必須待期滿所得租金統計後一併向稅捐機關申報，並做
      遺產申報繳稅始可為遺產分割，原告巧取完稅證明而請求
      分割遺產並不合法云云。
    2.惟按「遺產稅未繳清前，不得分割遺產、交付遺贈或辦理
      移轉登記。贈與稅未繳清前，不得辦理贈與移轉登記。但
      依第41條規定，於事前申請該管稽徵機關核准發給同意移
      轉證明書，或經稽徵機關核發免稅證明書、不計入遺產總
      額證明書或不計入贈與總額證明書者，不在此限」，遺產
      及贈與稅法第8 條定有明文。本件系爭遺產，已由稽徵機
      關核發免稅證明書，此有原告提出之財政部台灣省北區國
      稅局遺產稅免稅證明書影本乙紙在卷可稽，雖然被告戊○○抗辯稱此證明書係原告「巧取」取得，但除稽徵機關核
      發「免稅證明書」的「行政處分」有無效之情形，或經撤
      銷、廢棄者外，其仍有法律上之效力。是以依前揭條文但
      書之規定，本件並無遺產稅未繳清不得分割之情形。
    3.至於被告戊○○另稱因被繼承人與華菱汽車公司間之租約
      尚未期滿，遺產繼承人不能取回使用，更不能談分割云云
      。然在該租約期滿之前，其出租人之權利、義務，諸如租
      金債權等等，依法並非不能分割，並不因繼承人尚不能就
      租賃物取回使用而受影響，是被告戊○○此一辯稱亦不足
      採。
    4.此外，又查無本件當事人有所謂「遺產不分割契約」，且
      亦查無其他依法不得請求分割之情形。
  (三)原告是否有繼承被繼承人遺產之權利？兩造之應繼分各為
      何？
    1.被告丙○○等兄弟四人，抗辯稱依被繼承人之家規，以及
      被繼承人於84年11月13日所書立之「不動產指定繼承遺囑
      書」，已有指定由被告丙○○等兄弟四人繼承遺產，已排
      除原告及被告乙○○之應繼分云云。
    2.惟為確保遺囑為遺囑人之真意，並防止事後之糾紛，遺囑
      依民法第1189條之規定，係屬要式行為，須依法定之方式
      為之，始有效力，否則依民法第73條前段規定，應屬無效
      。亦即縱使該遺囑確實為遺囑人之真意，然若不具法定要
      件者，仍不發生法律上之效力。
    3.次按代筆遺囑，由遺囑人指定三人以上之見證人，由遺囑
      人口述遺囑意旨，使見證人中之一人筆記、宣讀、講解，
      經遺囑人認可後，記明年、月、日及代筆人之姓名，由見
      證人全體及遺囑人同行簽名，遺囑人不能簽名者，應按指
      印代之；又繼承人並不得為遺囑見證人，民法第1194條、
      第1198條第3 款分別規定甚明。
    4.被告戊○○等所提出被繼承人於84年11月13日所書立之「
      不動產指定繼承遺囑書」，縱為真正，然經核該遺囑屬於
      「代筆遺囑」，而其上見證人兼代筆人係被告戊○○，亦
      即為被繼承人之繼承人，並不具備見證人之資格。再者，
      除被告戊○○外，該「不動產指定繼承遺囑書」記載之見
      證人僅有「張財旺」、「張林秀榕」二人。換言之，扣除
      被告戊○○後，該遺囑上之見證人仍未達法定之人數，則
      該遺囑因成立要件欠缺而為無效，應屬甚明。縱然證人鍾
      煌貴到庭證稱：「（問：提示84年11月13日遺囑書，是否
      知悉其書立之情形？）在立該遺囑時我在場，立遺囑人說
      三、四個兄弟分一分就好，我有聽到」等語，亦不影響上
      開認定。
    5.被告戊○○另又提出「授權書」乙紙，其上記載「本人自
      梁連盛（本院按：即被繼承人之父）所取得之遺產，因年
      老無法規劃處理，關於土地之利用規劃使用等問題授權以
      下四兄弟商議處理。授權人：梁東珍（簽名）被授權人：
      丙○○、己○○、丁○○、戊○○」。然本院認為，縱使
      此「授權書」確實為被繼承人所書立，而且被告丙○○等
      兄弟四人亦有允諾為處理，但參酌此一「授權書」的內容
      ，並未涉及被繼承人死亡後遺產之處理。再者，觀其內容
      應屬於委任契約，而依民法第450 條規定：「委任關係，
      因當事人一方死亡、破產或喪失行為能力而消滅。但契約
      另有訂定，或因委任事務之性質不能消滅者，不在此限」
      ，上開「授權書」之內容既無此條文但書所列之情形，則
      於被繼承人死亡時，依此「授權書」而成立之委任關係，
      應已消滅。是故被告戊○○持此「授權書」而主張原告、
      被告乙○○並無繼承權，並稱上開遺產應由被告丙○○等
      兄弟四人全權處理云云，均不足採。
    6.綜上，本件被繼承人之配偶於繼承開始前即已死亡，兩造
      則均為被繼承人第一順序之法定繼承人，而被繼承人又未
      書立合乎法定要件之遺囑，對於遺產加以處分或就應繼分
      加以指定。則依民法第1141條規定，原告及各被告之應繼
      分應均為遺產的6 分之1 。
  (四)系爭遺產之分割方法：
    1.就附表一編號4 ，即坐落桃園縣楊梅鎮○○○段216 地號
      之土地，原告請求分割如附圖所示，亦即就此土地請求原
      物分割。但是本院於93年10月29日前往該地號土地現場勘
      驗時，該土地現由中華汽車股份有限公司（為華菱汽車公
      司關係企業）使用中，為該公司停放成品車之場所，並無
      明確之界址，此有勘驗筆錄及本院委請被告己○○拍攝之
      現場照片2 紙在卷可稽。又該筆土地現出租予華菱汽車公
      司，租賃期間係至94年10月15日止，在租賃契約期滿後，
      該租約是否續約，並不明確。又若不續約者，於兩造取回
      該土地後，其附近之道路、設施等將如何規劃，目前亦無
      法得知，是故本院認為就該筆土地仍由兩造依應繼分的比
      例分別共有，應較適宜。
    2.附表一所示之其他土地，原告則請求由兩造依應繼分比例
      分別共有，因為此等土地或面積較小，或被繼承人亦僅有
      部分應有部分，故原告此一分割方法應為中允可採。
    3.被繼承人與華菱汽車公司，就被繼承人所有坐落桃園縣楊
      梅鎮○○○段216 號土地之租賃契約關係，現尚未期滿，
      基於此一租賃契約關係所生之租金債權，雖屬可分，但其
      他權利、義務則不可分，故原告主張就此一租賃契約關係
      之權利、義務，依應繼分比例分割為分別共有，本院認為
      可以採用。
    4.至於被告丙○○主張依被繼承人生前之意及被告丙○○等
      兄弟四人之共識，坐落桃園縣楊梅鎮○○○段15之29地號
      之土地應分配予被告丙○○云云。但被告丙○○此一主張
      ，並未取得全體繼承人之同意，被繼承人亦未書立合於法
      定要件之遺囑指定此一分割方法，故此一主張並不足採。
  (五)綜上，本件原告請求分割遺產為有理由，爰判決如主文所
      示。本件事證已達明確，被告戊○○聲請訊問原告及被告
      丙○○本人以及證人張財旺、張林秀榕，核無必要，故不
      予訊問。
五、訴訟費用負擔之依據：民事訴訟法第78條、第81條之1 、第
    85條第1 項前段。
中　　華　　民　　國　　94　　年　　7 　　月　　29　　日
                家事法庭　審判長法　官  王兆飛
                                法　官  田玉芬
                                法　官　江俊彥
以上為正本係照原本作成
如對本判決上訴應於判決送達後20日內向本院提出上訴狀
中　　華　　民　　國　　94　　年　　7 　　月　　29　　日
                                書記官　陳今巾
附表一：
┌──┬────────────┬──────┬───────┐
│編號│梁東珍所遺土地之地號    │  梁東珍就該│  分割方法：  │
│    │                        │  地號土地之│原告及各被告各│
│    │                        │  應有部分  │自取得該地號之│
│    │                        │            │應有部分      │
├──┼────────────┼──────┼───────┤
│  1 │桃園縣楊梅鎮（下稱楊梅鎮│ 1/1        │1/6           │
│    │）水流東段15-27號       │            │              │
├──┼────────────┼──────┼───────┤
│  2 │楊梅鎮○○○段15-29號   │ 1/1        │同          上│
├──┼────────────┼──────┼───────┤
│  3 │楊梅鎮○○○段62-2號    │ 1/1        │同          上│
├──┼────────────┼──────┼───────┤
│  4 │楊梅鎮○○○段216號     │ 1/1        │同          上│
├──┼────────────┼──────┼───────┤
│  5 │楊梅鎮○○○段50號      │ 1/27       │1/162         │
├──┼────────────┼──────┼───────┤
│  6 │楊梅鎮○○○段114號     │ 1/9        │1/54          │
├──┼────────────┼──────┼───────┤
│  7 │楊梅鎮○○○段120-1號   │ 1/27       │1/162         │
├──┼────────────┼──────┼───────┤
│  8 │楊梅鎮○○○段120-2號   │ 1/27       │同          上│
├──┼────────────┼──────┼───────┤
│  9 │楊梅鎮○○○段120-4號   │ 1/27       │同          上│
├──┼────────────┼──────┼───────┤
│ 10 │楊梅鎮○○○段120-5號   │ 1/27       │同          上│
├──┼────────────┼──────┼───────┤
│ 11 │楊梅鎮○○○段122號     │ 5/81       │1/486         │
├──┼────────────┼──────┼───────┤
│ 12 │楊梅鎮○○○段122-1號   │ 5/81       │同          上│
├──┼────────────┼──────┼───────┤
│ 13 │楊梅鎮○○○段122-3號   │ 5/81       │同          上│
├──┼────────────┼──────┼───────┤
│ 14 │楊梅鎮○○○段122-5號   │ 5/81       │同          上│
├──┼────────────┼──────┼───────┤
│ 15 │楊梅鎮○○○段122-6號   │ 5/81       │同          上│
├──┼────────────┼──────┼───────┤
│ 16 │楊梅鎮○○○段122-9號   │ 5/81       │同          上│
├──┼────────────┼──────┼───────┤
│ 17 │楊梅鎮○○○段122-10號  │ 5/81       │同          上│
├──┼────────────┼──────┼───────┤
│ 18 │楊梅鎮○○○段122-11號  │ 5/81       │同          上│
├──┼────────────┼──────┼───────┤
│ 19 │楊梅鎮○○○段122-12號  │ 5/81       │同          上│
├──┼────────────┼──────┼───────┤
│ 20 │楊梅鎮○○○段122-13號  │ 5/81       │1/486         │
├──┼────────────┼──────┼───────┤
│ 21 │楊梅鎮○○○段139-2號   │ 1/18       │1/108         │
├──┼────────────┼──────┼───────┤
│ 22 │楊梅鎮○○○段139-3號   │ 1/18       │同          上│
├──┼────────────┼──────┼───────┤
│ 23 │楊梅鎮○○○段140號     │5/162       │1/162         │
├──┼────────────┼──────┼───────┤
│ 24 │楊梅鎮○○○段144號     │1/108       │1/648         │
├──┼────────────┼──────┼───────┤
│ 25 │楊梅鎮○○○段145號     │208/4789    │104/14367     │
├──┼────────────┼──────┼───────┤
│ 26 │楊梅鎮○○○段145-1號   │187/2599    │187/15594     │
├──┼────────────┼──────┼───────┤
│ 27 │楊梅鎮○○○○段239-2號 │1/108       │1/648         │
├──┼────────────┼──────┼───────┤
│ 28 │楊梅鎮○○○○段239-4號 │1/108       │同          上│
├──┼────────────┼──────┼───────┤
│ 29 │楊梅鎮○○○○段239-5號 │1/108       │同          上│
├──┼────────────┼──────┼───────┤
│ 30 │楊梅鎮○○段868號       │1/108       │同          上│
├──┼────────────┼──────┼───────┤
│ 31 │楊梅鎮○○段238號       │1/108       │同          上│
├──┼────────────┼──────┼───────┤
│ 32 │新竹縣芎林鄉○○段126號 │1/108       │同          上│
├──┼────────────┼──────┼───────┤
│ 33 │楊梅鎮○○段1171-1號    │1/108       │同          上│
└──┴────────────┴──────┴───────┘
附表二：
  ┌─────┬─────┐
  │兩造姓名  │原告與各被│
  │          │告間之比例│
  ├─────┼─────┤
  │辛○○    │6分之1    │
  ├─────┼─────┤
  │丙○○    │同  上    │
  ├─────┼─────┤
  │己○○    │同  上    │
  ├─────┼─────┤
  │丁○○    │同  上    │
  ├─────┼─────┤
  │戊○○    │同  上    │
  ├─────┼─────┤
  │乙○○    │同  上    │
  └─────┴─────┘
附表三：
桃園縣楊梅鎮○○○段216 號土地，原告請求分割如附圖所示，
並各自取得之土地：
  ┌─────┬──────────┐
  │兩造姓名  │兩造各自取得之土地  │
  ├─────┼──────────┤
  │辛○○    │編號甲              │
  ├─────┼──────────┤
  │丙○○    │編號丙              │
  ├─────┼──────────┤
  │己○○    │編號丁              │
  ├─────┼──────────┤
  │丁○○    │編號戊              │
  ├─────┼──────────┤
  │戊○○    │編號已              │
  ├─────┼──────────┤
  │乙○○    │編號乙              │
  └─────┴──────────┘
